【裁判字號】    89,上易,402
【裁判日期】    900320
【裁判案由】    確認優先購買權
【裁判全文】
臺灣高等法院臺中分院民事判決      八十九年度上易字第四○二號
      上  訴  人    甲○○
      兼右訴訟代理人戊○○
      上  訴  人    乙○○
      訴訟代理人    丁○○
      被 上訴 人    張火壽即祭祀公業張八公管理人
                              .
      訴訟代理人    張宏德    .
                    林根煌律師
      被 上訴 人    己○○  .
      訴訟代理人    丙○○    .
右當事人間請求確認優先購買權事件，上訴人對於中華民國八十九年十月三十日臺灣
臺中地方法院第一審判決（八十九年度訴字第二六九五號），提起上訴，本院判決如
左：
      主      文
上訴及追加之訴均駁回。
第二審及追加之訴訟費用由上訴人負擔。
      事      實
一、上訴人方面：
甲、聲明：求為判決：
  (一)原判決廢棄。
  (二)確認上訴人對於被上訴人張火壽所管理祭祀公業張八公所有坐落台中市○○區○
    ○段五九二之一三地號土地，於民國八十九年一月三日以買賣為原因，移轉登記
    予被上訴人己○○之土地有優先購買權存在。
  (三)被上訴人應塗銷前項土地所有權移轉登記，由被上訴人張火壽（即祭祀公業張八
    公管理人）依同一賣價與上訴人訂立買賣契約，暨辦理所有權移轉登記與上訴人
    。
乙、陳述及所用證據，除引用原判決所載外，補述略稱：
  (一)原判決認系爭土地早於民國四十四年間由上訴人戊○○、甲○○房屋之防火巷用
    地等，即系爭土地為耕作以外之用途，是上訴人自無法對被上訴人等人主張優先
    承買之權為上訴人敗訴之理由，即有未當。
  (二)又按基地出賣時，承租人有依同樣條件優先購買之權。出賣人未通知優先購買權
    人而與第三人訂立買賣契約者，其契約不得對抗優先購買權人，土地法第一百零
    四條定有明文。
  (三)本件系爭土地既以租賃關係出租與上訴人，而上訴人於地上建有房屋之事實為出
    租人即祭祀公業張八公之歷任管理人所明知，則其基地即有基地租賃關係之存在
    ，而系爭土地為戊○○、甲○○房屋之防火巷地，即屬戊○○、甲○○所有房屋
    基地租賃之範圍，從而如原判決所認系爭土地為防火巷地無耕地租賃之適用，則
    應有基地租賃關係，依前開規定上訴人戊○○、甲○○亦應有優先購買權，出租
    人未依土地法第一百零四條規定踐行通知義務即將系爭土地逕售予被上訴人己○
    ○，依法上訴人戊○○、甲○○仍得主張有優先購買權。
  (四)張進福生前以前開鬮分書既將其所有系爭地上房屋及基地租賃權分予上訴人戊○
    ○、甲○○共同取得並交付管理使用，上訴人戊○○、甲○○亦共同繳付地租，
    爰此系爭地上房屋及該基地租賃權為上訴人戊○○、甲○○共同所有。
  (五)如謂台灣光復後，財產權之取得應適用我國民法之規定，則該鬮分書亦應認係贈
    與契約書，並已交付管理使用即係由戊○○、甲○○共同受取該贈與；因於民國
    三十八年間被上訴人將系爭土地出租予張進福等時，張進福已建有該地上房屋，
    並為出租人之歷任管理人所明知而繼續收取租金，爰此系爭地上房屋就該基地有
    基地租賃權。
  (六)系爭地上房屋因未有保存登記即亦未有所權移轉登記，惟上訴人戊○○，甲○○
    嗣基於繼承關係亦即取得其所有權。上訴人戊○○等雖另有姐妹均早已出嫁，於
    張進福所立鬮分書即屬贈與契約書即亦應繼受張進福所立該贈與契約之履行義務
    ，從而本件當事人即僅得由上訴人戊○○、甲○○共同為當事人，與其他繼承人
    無涉。
  (七)上訴人於原審法院起訴時，係主張對系爭土地有租賃權，請求確認優先購買權存
    在，於第二審之聲明並未變更或追加，仍基於同一之租賃權基礎事實主張有基地
    租賃權，依土地法之規定有優先購買權，即係基於請求之同一基礎事實而為補充
    攻擊方法，依民事訴訟法第二百五十五條第一項第二款之規定，應為法之所許。
    補提鬮分書一份為證。
二、被上訴人方面：
甲、聲明：求為判決如主文所示。
乙、陳述及所用證據，除引用原審判決所載外，補述略稱：
  (一)查系爭坐落台中市○○區○○段五九二之一三地號土地○‧○○三二二三公頃，
    雖由同段五九二地號土地分割而出（重測前之地號為台中市西屯區○○○段九九
    地號），且五九二地號土地於民國三十八年起即以耕地出租予上訴人乙○○、訴
    外人張進欽（已歿）及上訴人戊○○、甲○○之先父張進福等三人，並訂有私有
    三七五減租耕地租約，惟該土地早經上訴人變更使用，而非屬耕地，上訴人並未
    從事農耕，因此該三七五租約業經台中市西屯區公所及台中市政府註銷登記，此
    有台中市政府八十七年七月二十一日八十七府地權字第一○一七五五號函及及台
    中市西屯區公所八十七年七月二十四日八七公所民字第一○五六四號函可稽，足
    見系爭土地早已非屬耕地，請  鈞院向台中市西屯區公所函查該西屯區○○段五
    九二地號土地之耕地三七五租約是否已註銷登記，藉明真實。
  (二)次查上訴人依耕地三七五減租條例第十五條第一、三項規定對於系爭土地主張有
    優先承買權存在，惟查系爭土地早已非屬耕地，且系爭土地之耕地三七五租約業
    經註銷，足見兩造對於系爭土地已無耕地租約存在，又被上訴人間對於系爭土地
    之買賣係在上訴人之耕地租約消滅之後，因此上訴人依耕地三七五減租條例第十
    五條規定主張優先承買權存在，顯欠依據，從而原審判決予以駁回上訴人之請求
    ，並無不合。
  (三)雖上訴人於上訴  鈞院後，追加主張依土地法第一○四條規定主張優先承買權，
    惟其係訴之追加，被上訴人不同意之，況查被上訴人對於系爭土地並未以建地出
    租予上訴人建屋，尤其系爭土地係在上訴人房屋圍牆外面，而為被上訴人己○○
    必須通行之巷道，且一部分作為庭院使用，此有照片可證，因此系爭土地並非屬
    上訴人房屋之基地，更非防火巷，請  鈞院勘驗現場，自可明瞭，因此上訴人依
    土地法第一○四條規定對於系爭土地主張優先承買權存在，自無理由。
    補提台中市中興地政事務所土地複丈結果通知書、複丈成果圖、同意書、土地買
    賣契約書、台中市西屯區公所函、台中市政府函各一件及照片三張為證，並聲請
    勘驗現場。
三、本院依職權向台中市西屯區公所函查系爭土地註銷三七五租約之情形。
      理      由
一、上訴人於原審起訴主張：坐落台中市○○區○○段五九二之一三地號土地（下稱
    系爭土地），面積三二點二三平方公尺，係由同段五九二地號土地所分割，而該
    同段五九二地號土地（由原八張犁段九九地號所改編）於三十八年起即以耕地出
    租予上訴人乙○○、訴外人張進欽（已歿）及上訴人戊○○、甲○○之父親張進
    福等三人共同承租，張進福於七十年間過世，上訴人戊○○、甲○○即繼承張進
    福之承租權為承租人。系爭土地地目雖為建地，惟訂立租約時，上訴人乙○○及
    上訴人戊○○、甲○○之父親張進福在系爭土地上種植甘蔗，嗣於四十四年間系
    爭土地附近已蓋房屋，無法再種植甘蔗，但系爭土地係作為原告戊○○、甲○○
    房屋之防火巷用地，原告戊○○、甲○○因此續繳租金至八十四年，應有耕地三
    七五減租條例之適用，而依該條例第十五條之規定，出租人於出賣土地時，應將
    出賣條件以書面通知承租人，承租人於十五日內未以書面表示承受者，視為放棄
    ，出租人違反此項規定而與第三八訂立契約者，其契約不得對抗承租人，詎被上
    訴人張火壽即祭祀公業張八公管理人，竟未踐行此項程序，而於八十九年一月三
    日，將系爭五九二之一三號土地，出售與被上訴人己○○，而訴請確認對系爭土
    地之優先購買權存在，並塗銷被上訴人間就系爭土地之所有權移轉登記，被上訴
    人張火壽即祭祀公業張八公管理人應以同一條件與上訴人訂立買賣契約，將所有
    權移轉登記與上訴人。上訴後追加主張系爭土地於無法種甘蔗後，已作為上訴人
    戊○○、甲○○房屋之防火巷用地，有基地租賃權存在，依土地法第一百零四條
    之規定，上訴人之優先購買權仍然存在，上訴人仍得為同一請求，為此求為判決
    ：確認原告對於被告張火壽所管理祭祀公業張八公所有坐落台中市○○區○○段
    五九二之一三地號土地，於民國（下同）八十九年一月三日以買賣為原因，移轉
    登記予被告己○○之土地有優先購買權存在。被告應塗銷前項土地所有權移轉登
    記，由被告張火壽依同一賣價與原告訂立買賣契約，暨辦理有權移轉登記與原告
    。
二、被上訴人張火壽即祭祀公業張八公管理人（以下簡稱張火壽）則以：系爭土地雖
    在早年訂有三七五租約，但該土地早經上訴人變更使用而非屬耕地，且未從事農
    耕，其三七五租約亦經台中市政府及台中市西屯區公所予以註銷登記，自無耕地
    三七五減租條例第十五條之適用。上訴後追加主張土地法第一百零四條之規定，
    主張優先購買，被上訴人不同意追加。況且系爭土地並未以建地出租與上訴人建
    屋，尤以系爭土地係在上訴人房屋圍牆之外，屬被上訴人己○○屋前巷道，與庭
    院相通，作為庭院使用，自非上訴人之房屋基地，亦非其防火巷，亦不得主張有
    優先購買權。被上訴人己○○則稱：台中市○○區○○段第五九二號土地，承租
    人原為上訴人之父張進福，張進福過世後並未辦理繼承登記，且已不作耕地使用
    ，上訴人三人主張優先購買，並無理由等語，資為抗辯。
三、按訴狀送達後，原告雖不得將原訴變更或追加他訴，但基於請求之基礎事實同一
    者不在此限，民事訴訟法第二百五十五條第一項第二款定有明文。本件原告起訴
    事實係基於系爭土地主張有租賃權；請求確認優先購買權存在；於第二審其聲明
    並未變更或追加，而仍係基於同一租賃權之基礎事實主張就系爭土地有基地租賃
    權，依土地法之規定主張有優先購買權，即係基於請求之同一基礎事實而為補充
    攻擊之方法應為法之所許，被上訴人認係訴之追加而表示不同意，即有誤解。又
    本件系爭土地由五九二地號土地所分割，而該五九二地號土地（由原八張犁段九
    九地號所改編）於三十八年起即以耕地出租予原告乙○○、訴外人張進欽（已歿
    ）及上訴人戊○○、甲○○之父親張進福等三人共同承租，張進福於七十年間過
    世，其承租人之權利義務本應由張進福之全體繼承人共同繼承，惟依戊○○、甲
    ○○提出之鬮分書內容可知，張進福於過世前即五十八年五月三日以立鬮分書之
    方式將系爭土地上之建物分歸予上訴人戊○○、甲○○二人居住使用，並令其二
    人負擔地租及房稅有鬮分書在卷可稽，是上訴人戊○○、甲○○就系爭上之房屋
    有管理權、及處分權者，其二人就本件訴訟以自己名義起訴並無不當。又按耕地
    三七五減租條例第二十六條所謂非經調解、調處，不得起訴，依同法條第一項所
    示，應以出租人與承租人間因耕地發生爭議之案件為限。若以耕地作為房屋基地
    供設工廠之用而為租賃，其租賃既非以耕作為目的，如發生爭執，殊不得謂係租
    佃爭議案件，自無須經過調解、調處程序，而得逕行起訴（最高法院四十四年台
    上字第八九八號判例可資參照）。查，本件系爭土地於卅八年起雖訂有耕地租約
    ，惟目前已非作為耕地使用，為兩造所自陳，揆諸前揭判例，本件非屬租佃爭議
    案件，自無須經過調解、調處程序，而得逕行起訴，合先敘明。
四、本件上訴人起訴主張系爭土地係由坐落台中市○○區○○段第五九二地號土地所
    分割，而該五九二地號土地（由原八張犁段九九地號所改編）於三十八年起即以
    耕地出租予上訴人乙○○、訴外人張進欽（已歿）及上訴人戊○○、甲○○之父
    親張進福等三人共同承租，張進福七十年間過世，戊○○、甲○○即繼承張進福
    之承租權為承租人。嗣後於四十四年間系爭土地附近已蓋房屋，無法再種植甘蔗
    ，但系爭土地係作為原告戊○○、甲○○房屋之防火巷用地，原告戊○○、甲○
    ○因此續繳租金至八十四年等情，固據提出台灣省台中市私有耕地租約影本二紙
    ，台中市○○區○○段五九二、五九二－一三號土地登記簿謄本各一紙，繳交租
    金之收據影本十二紙，鬮分書影本一份等為證。惟查，該系爭土地早經上訴人變
    更使用，而非屬耕地，上訴人並未從事農耕，因此該耕地三七五租約，業經台中
    市西屯區公所及台中市政府註銷登記在案，此有被上訴人提出之台中市政府八十
    七年七月廿一日八十七府地權字第一○一七五號函及台中市西屯區公所八十七年
    七月二十四日八七公所民字第一○五六四號函可稽，並經本院向台中市西屯區公
    所函查屬實，亦有該公所九十年一月十八日八九公所民字第一○二四號函，檢送
    之耕地租佃委員會調解筆錄影本一份及耕地租約影本三份在卷可憑。足見兩造間
    之耕地三七五租賃關係，業已於八十七年間經主管機關依法註銷而不存在。上訴
    人與祭祀公業張八公間之三七五租賃關係既已不存在，則張火壽以祭祀公業管理
    人身份，將系爭土地，於八十九年間出售與被上訴人己○○，上訴人再依三七五
    減租條例第十五條之規定，主張有優先購買權，即屬依法無據。
五、又查，上訴人於上訴後，追加主張依土地法第一百零四條之規定而有優先購買權
    。然查被上訴人張火壽並未以建地出租與上訴人作為建屋之基地，兩造間並無基
    地租賃關係存在。上訴人又稱，系爭地為其房屋之防火巷。然查，系爭土地固位
    於上訴人房屋之後，但系在上訴人屋後圍牆之外，民難認與上訴人之房屋有何使
    用上之必然相關關係。而被上訴人己○○之屋前庭院，與系爭土地相連接，為被
    上訴人己○○與庭院合併使用，且由該土地兩側各有通巷約一‧五公尺寬為通往
    廣福路之必經巷道。在使用上為被上訴人己○○所必須。此有被上訴人提出之相
    片三張可資參考，且經本院履勘屬實，有勘驗筆錄及現場圖可按。上訴人復以被
    上訴人為使用系爭土地，而故意將其房屋原來向西出入之門堵掉，改由南面出入
    ，占用系爭土地云云，然在現場所見，並無如上訴人所言之西邊房門堵掉之痕跡
    ，在現場亦未能指出西邊門堵塞之位置，自不足取。從而上訴人依土地法第一百
    零四條主張其有優先購買權，亦屬無據。
六、綜上所述，上訴人之請求及追加之訴均無理由，原審駁回其訴，理由雖有不同，
    但其結果並無不當，仍應認為上訴為無理由。
七、依民事訴訟法第四百四十九條第二項、第七十八條、第八十五條第一項前段，判
    決如主文。
中      華      民      國    九十      年      三      月     二十     日
~B1民事第三庭審判長法  官  陳照德
~B2                法  官  陳成泉
~B3                法  官  蔡王金全
右為正本係照原本作成。
不得上訴。
~B                書記官  陳美利
中      華      民      國    九十      年      三      月    二十二    日
                                                                        Ｈ


司法院資訊處製作；財團法人民間司法改革基金會備份。
